最高法院民事判決　　　　　　　　　　111年度台上字第536號
上　訴　人　吳家蓁

　　　　　　王貞傑
共　　　同
訴訟代理人　李玲玲律師
被 上訴 人　鄭朝太
　　　　　　魏筳恩
共　　　同
訴訟代理人　吳澄潔律師
上列當事人間請求損害賠償等事件，上訴人對於中華民國110 年
10月29日臺灣高等法院高雄分院第二審更審判決（109 年度金上
更一字第1、2號），提起上訴，本院判決如下：
    主  文
原判決除假執行部分外廢棄，發回臺灣高等法院高雄分院。
    理  由
一、上訴人主張：
  ㈠被上訴人鄭朝太、魏筳恩為夫妻，明知不得未經許可經營全
    權委託投資業務，竟自行招邀或要求訴外人莊佳蓁引介他人
    ，委託鄭朝太代為操作買賣股票，言明抽取部分獲利為蓋廟
    基金。上訴人吳家蓁先後於民國101年7月20日、同年月23日
    匯款新臺幣（下同）300萬元、200萬元，至魏筳恩之郵局帳
    戶，嗣轉匯鄭朝太之股款交割帳戶；上訴人王貞傑於100年5
    月27日、同年7 月1日各匯款100萬元，至莊佳蓁之銀行帳戶
    ，嗣依鄭朝太指示，轉匯魏筳恩之股款交割帳戶，由被上訴
    人以於統一綜合證券股份有限公司開設之集保帳戶下單買賣
    股票，獲取該公司之退佣為報酬。
  ㈡被上訴人代伊操作股票買賣之行為，違反證券投資信託及顧
    問法第4條第4項、第6條第1項規定（下稱證券投顧法規定）
    ，事後藉口股票操作失利，侵吞伊交付之款項，應如數賠償
    或返還。
  ㈢依民法第184條第1項前段、第2項本文、第185條第1 項前段
    、第197條第2項、第179 條規定，求為命被上訴人給付吳家
    蓁500萬元、連帶給付王貞傑200萬元，及均自刑事附帶民事
    起訴狀繕本送達翌日起算法定遲延利息之判決（未繫屬本院
    部分，不予贅載）。
二、被上訴人辯以：伊與上訴人間，並無委託代為操作買賣股票
    之契約存在。吳家蓁所匯款項，係為與魏筳恩股款交割帳戶
    之融資額度一同投資股票。王貞傑則將款項匯入莊佳蓁之帳
    戶，莊佳蓁因借用魏筳恩帳戶，與伊共同操作股票，故將該
    款項匯入魏筳恩之股款交割帳戶，非依鄭朝太指示而為。上
    訴人所匯金錢，因投資股市已賠付一空，伊未獲有不當得利
    ，且侵權行為損害賠償之請求權已罹於時效等語。
三、原審廢棄第一審所為命被上訴人給付吳家蓁500 萬元本息之
    判決，改判駁回吳家蓁在第一審之訴，並駁回王貞傑之上訴
    ，理由如下：
  ㈠綜合兩造之不爭執事項，鄭朝太於原審108 年度金上更一字
    第1 號刑事案件（下稱刑案）之偵查及第一審審理所承事實
    ，王貞傑於刑案所指，證人劉育萁、莊佳蓁於刑案偵查、審
    理所證情節，及開立申請書暨融資融券契約書等件，參互以
    察，堪認上訴人與被上訴人間各有全權委託代操作股票買賣
    之契約存在。
  ㈡證券投顧法規定，係屬民法第184條第2項所定之保護他人法
    律，如行為人違反該條項規定，致被害人受損害者，被害人
    得向行為人請求損害賠償。被上訴人未經許可擅自經營全權
    委託代操作股票買賣業務，違反證券投顧法規定，屬故意以
    背於善良風俗之方法，致生損害於他人，並有違反保護他人
    法律之行為，該當於民法第184條第1項後段及同條第2 項規
    定。
  ㈢被上訴人已為時效抗辯，就民法第184條第1項後段規定之損
    害賠償請求權部分，從上訴人103年1月17日提起刑事告訴時
    起算，至王貞傑、吳家蓁依序於105年10月24日、106 年1月
    12日提起附帶民事損害賠償訴訟，均逾2 年請求權時效；就
    民法第184第2項規定之損害賠償請求權部分，係以請求權人
    實際知悉損害及賠償義務人時即行起算，非以知悉賠償義務
    人因侵權行為所構成之犯罪行為，經檢察官告知所涉犯罪嫌
    、起訴，或法院判決有罪為準，則此部分請求權時效之起算
    時點，即與同條第1 項後段規定之請求權相同，亦已罹於消
    滅時效。
  ㈣民法第197條第2項規定所謂「依關於不當得利之規定」，請
    求加害人返還其所受之利益，仍須具備不當得利請求權之構
    成要件。被上訴人固違反證券投顧法規定，然兩造間全權委
    託代操作股票買賣契約，仍屬有效，是上訴人所交付之款項
    ，自有法律上原因，而不構成不當得利。至上訴人雖於原審
    終止該契約，惟契約終止係向後失其效力，非使上訴人前所
    交付之款項，變為無法律上原因，亦不構成不當得利。
  ㈤從而，上訴人各依民法第184條第1項前段、第2項本文、第1
    85條第1項前段、第197條第2項、第179條規定，請求被上訴
    人給付吳家蓁500萬元、連帶給付王貞傑200萬元各本息，均
    無理由，不應准許。
四、本院判斷：
  ㈠稱委任者，謂當事人約定，一方委託他方處理事務，他方允
    為處理之契約；當事人之任何一方，得隨時終止委任契約；
    無法律上之原因而受利益，致他人受損害者，應返還其利益
    ；雖有法律上之原因，而其後已不存在者，亦同。民法第52
    8條、第549條第1項、第179條分別定有明文。又終止契約因
    無溯及效力，已發生之權利變動，固不因之失其效力。惟該
    契約關係自終止時起，歸於消滅而不存在。如當事人之一方
    因終止契約而受有損害，另一方當事人因此受有利益者，此
    項利益與所受損害間有直接因果關係，即與民法第179 條後
    段所定之情形相當。職是，受有損害之一方當事人，自得本
    於上開不當得利規定，請求受有利益之另一方當事人，返還
    不當得利及不當得利為金錢時之利息。
  ㈡兩造間各有全權委託代操作股票買賣之契約存在等情，既為
    原審所認定之事實。依上開規定及說明意旨，該契約自終止
    時起歸於消滅，因該契約所為給付之法律上原因即不存在。
    則上訴人於原審主張：伊於終止契約後，得依不當得利規定
    請求被上訴人返還等語（見原審1號卷83、119、173、231、
    233、238頁），是否全無可取？攸關其請求成立與否，自應
    調查審認。原判決見未及此，逕以該終止契約未使上訴人所
    交付款項，成為無法律上原因，進而為其不利之判斷，除不
    當適用民法第179條後段規定外，並有不備理由之違法。
  ㈢上訴論旨，指摘原判決違背法令，求予廢棄，非無理由。又
    上訴人於終止契約後，其得請求返還之標的及範圍，案經發
    回，併請注意闡明兩造為攻防。
五、結論：本件上訴為有理由。依民事訴訟法第477條第1項、第
    478條第2項，判決如主文。
中    華    民    國   111    年    5     月    18    日
                      最高法院民事第三庭
                          審判長法官  沈  方  維  
                                法官  張  競  文  
                                法官  陳  麗  芬  
                                法官  方  彬  彬  
                                法官  鍾  任  賜  
本件正本證明與原本無異
                                      書  記  官
中    華    民    國   111    年    5     月    30    日